臺灣高等法院民事判決
110年度建上字第47號
上  訴  人  承逸建設開發股份有限公司


法定代理人  楊修誠  
訴訟代理人  張敏雄律師
被  上訴人  僑駿建設股份有限公司

法定代理人  郭明德  

訴訟代理人  許明桐律師
上列當事人間請求損害賠償事件，上訴人對於中華民國110年5月
20日臺灣新北地方法院109年度建字第46號第一審判決提起一部
上訴，本院於111年1月25日言詞辯論終結，判決如下：
    主      文
上訴駁回。
第二審訴訟費用由上訴人負擔。
    事實及理由
一、上訴人主張：伊前為坐落新北市○○區○○段000○000○000○000
    地號及○○段7、8地號等建地（下合稱系爭土地）所有權人，
    於民國106年12月20日與被上訴人簽訂「合建契約書」，約
    定由伊提供系爭土地，被上訴人提供資金並負責興建大樓（
    下稱系爭契約）。而被上訴人為爭取與伊合建之機會，自稱
    依被上訴人之信用條件及名義為借款人，並以系爭土地為擔
    保，可將伊原有融資貸款新臺幣（下同）6億5,100萬元轉貸
    及增貸至少8億元，貸款不足8億5,000萬元部分，再由被上
    訴人以年息2.5%借予伊，並將此約定載明於系爭契約第1條
    第3款第5項約定（條款項之順序為系爭契約所約定，下同）
    內，則被上訴人依約負有於系爭契約簽訂後60日內，完成上
    開轉貸8億元以上，及額度不足8億5,000萬元部分以年息2.5
    %借予伊之義務（下稱系爭義務）。詎被上訴人遲未履行系
    爭義務，竟於107年8月24日兩造至訴外人臺灣土地銀行辦理
    信託系爭土地時，片面將其應負責之貸款金額降為「6億5,0
    00萬元」，及伊之清償期限提前至「建案使用執照取得同時
    」，並強令伊簽訂新協議書，經伊拒絕並函請被上訴人履行
    系爭義務，被上訴人仍置之不理，伊遂於107年11月17日解
    除系爭契約。嗣被上訴人向臺灣新北地方法院（下稱新北地
    院）訴請伊返還合建保證金及賠償費用，經新北地院以108
    年度建字第88號判決認定伊應供擔保之土地僅指系爭土地，
    未包括被上訴人無法取得他地主同意合建之新北市○○區○○段
    0○00地號土地，且兩造就轉貸未達預期之8.5億元或8億元時
    ，已有約定相關解決方案，故係可歸責於被上訴人之事由致
    不能履行系爭義務等節，而否准被上訴人之請求確定在案（
    下稱系爭前案），是就被上訴人違反系爭義務之主要爭點，
    於本件已有「爭點效」之效力，準此，被上訴人既有系爭契
    約第6條第2款約定應負賠償責任事由之「違約情事」或「連
    續無故停工」情事，即應依系爭契約第2條第6款第2項約定
    ，自違約之日翌日起每逾1日按主管機關認定之總工程造價
    千分之一給付上訴人，作為遲延賠償之懲罰性違約金。而經
    原審送請新北市建築師公會鑑定後，本件總工程造價如依行
    政院主計處公務預算「107年度共同性費用編列基準表」計
    為5億4,329萬4,000.8元，應損害賠償1億4,777萬5,968元；
    如依「新北市建築執照工程造價標準表」計為2億6,230萬8,
    019.3元，應損害賠償7,134萬7,781元，爰依前開約定一部
    請求3,000萬元及自原審追加起訴狀繕本送達翌日起至清償
    日止，按週年利率5%計算之利息，並願供擔保宣告假執行之
    判決（上訴人逾上開部分之請求，經原審判決上訴人敗訴，
    未據其聲明不服，非本院審理範圍，茲不予贅述）。
二、被上訴人則以：系爭前案業已認定伊交付合建保證金之目的
    係在擔保契約之履行，上訴人即得以沒收合建保證金，以賠
    償因伊未履約所致之損害。再者，觀諸系爭契約第2條第6款
    第2項約定之文義，係針對伊未依約定期限內申請建造執照
    及完工之賠償責任，尚與伊違反系爭義務之賠償責任無涉，
    是上訴人執此請求伊負延遲賠償金，並無理由等語，資為抗
    辯。
三、原審判決上訴人全部敗訴，上訴人不服提起一部上訴，並聲
    明：㈠原判決關於駁回上訴人後開第2項之訴部分，及該部分
    假執行之聲請暨訴訟費用之裁判均廢棄。㈡上開廢棄部分，
    被上訴人應給付上訴人3,000萬元，及自原審民事追加起訴
    狀送達之翌日起至清償日止，按週年利5%計算之利息。㈢願
    供擔保請准宣告為假執行。被上訴人則答辯聲明：㈠上訴駁
    回。㈡如受不利判決，願供擔保請准宣告免為假執行。
四、兩造不爭執事項（見本院卷第98頁至第99頁）：
　㈠兩造前於106年12月20日簽訂系爭契約，就上訴人所有之系爭
    土地與被上訴人合作興建大樓，由上訴人提供系爭土地，被
    上訴人提供資金及負責興建大樓，被上訴人並已依約交付合
    建保證金2,500萬元予上訴人。
  ㈡被上訴人前向新北地院提起系爭前案，訴請上訴人返還合建
    保證金及賠償費用，嗣經新北地院以被上訴人違反系爭契約
    第1條第3款第5項所負義務，且係可歸責於被上訴人之事由
    致不能履行，而否准被上訴人請求返還合建保證金及損害賠
    償確定在案。
  ㈢系爭合建契約之總工程造價經上訴人聲請送新北市建築師公
    會鑑定後，如依行政院主計處公務預算107年度共同性費用
    編列基準表計算之總工程造價合計為5億4,329萬4,000.8元
    ；如依新北市建築執照工程造價標準表計算之總工程造價合
    計為2億6,230萬8,019.3元。
  ㈣系爭前案所認定「被上訴人違反系爭契約第1條第3款第5項所
    負義務，且係可歸責於被上訴人之事由致不能履行」，於本
    件訴訟有爭點效。
五、本件兩造爭執之點，應在於：㈠上訴人以「被上訴人違反系
    爭契約第1條第3款第5項所負義務，且係可歸責於被上訴人
    之事由致不能履行」為由，而依系爭契約第6條第2款、第2
    條第6款第2項約定請求延遲賠償金，有無理由？㈡承上，如
    有理由，該條所定之延遲賠償金究屬何性質違約金？約定金
    額是否過高而應予酌減？茲分述如下： 
  ㈠關於上訴人請求被上訴人給付延遲賠償金之爭點：
　⒈按解釋契約，應於文義上及論理上詳為推求，以探求當事人
    立約時之真意，並通觀契約全文，斟酌訂立契約當時及過去
    之事實、交易上之習慣等其他一切證據資料，本於經驗法則
    及誠信原則，從契約之主要目的及經濟價值作全盤之觀察，
    以為其判斷之基礎，不能徒拘泥字面或截取書據中一二語，
    任意推解致失其真意（最高法院99年度台上字第1421號判決
    意旨參照）。次按契約當事人之一方，以確保契約之履行為
    目的，而交付他方之金錢或其他代替物，無論其使用之名稱
    如何，均為定金。惟因作用之不同，尚可分類，其作為不履
    行契約之損害賠償者，稱之為違約定金；又當事人間就定金
    之效力未作特別約定者，原則上應屬違約定金，並為最低損
    害賠償額之預定（最高法院77年度台上字第767號、103年度
    台上字第179號判決意旨參照）。
　⒉查，被上訴人確有違反系爭義務之情事，固為被上訴人所是
    認（見兩造不爭執事項㈣），而依系爭契約第6條第2款約定
    ：「倘乙方（即被上訴人）有違約情事或連續無故停工，依
    本約第壹條第三款第㈤項及第貳條第六款第㈡項辦理之……」（
    見原審卷第26頁），兩造已就被上訴人之違約賠償責任有所
    約定，復依系爭契約第2條第6款第2項之約定：「乙方未能
    依約定期限內完工者，自翌日起每逾一日應按主管機關認定
    之總工程造價千分之一給付甲方（即上訴人），作為延遲賠
    償金。以上補償若因甲方之原因或因政令變更、天災不可抗
    力等不可歸責於乙方等事由致延誤者不在此限。」（見原審
    卷第23頁）之文義以觀，可知兩造已將系爭契約第2條第6款
    第2項「未能依約定期限內完工者」限於被上訴人違反同條
    款前言之「辦理建造執照申請及建築期限」之違約情事時，
    上訴人始得依該款項約定請求延遲賠償金，並未及於被上訴
    人其他違約情事甚明。參以被上訴人依系爭契約第1條第3款
    第2項交付之合建保證金，兩造雖未明文約定其為「定金」
    ，然其目的既在於確保契約之履行，性質上當為定金，又兩
    造間就定金之效力既未特別約定者，揆諸前開說明，原則上
    應屬違約定金，並為最低損害賠償額之預定，亦即，被上訴
    人違反系爭義務，且係可歸責於被上訴人之事由致契約不能
    履行，上訴人即得沒收被上訴人所交付之合建保證金，以作
    為債務不履行之損害賠償，惟此與被上訴人是否應依系爭契
    約第2條第6款第2項約定負賠償之責，仍屬二事，上訴人執
    以被上訴人違反系爭義務，逕依系爭契約第2條第6款第2項
    約定請求延遲賠償金云云，不僅違反該條款約定之文義，更
    與兩造約定被上訴人交付合建保證金之目的有悖，自屬無據
    。
　㈡關於上訴人得請求金額若干之爭點：
　　承上，上訴人既無從依前開約定向被上訴人請求給付延遲賠
    償金，即無再予論述此部分之必要，併此敘明。
六、綜上所述，上訴人依系爭契約第6條第2款、第2條第6款第2
    項約定，請求被上訴人給付3,000萬元，及自原審追加起訴
    狀繕本送達翌日起至清償日止，按週年利率5%計算之利息，
    為無理由，從而原審所為上訴人敗訴之判決，並駁回其假執
    行之聲請，並無不合。上訴論旨指摘原判決不當，求予廢棄
    改判，為無理由，應駁回其上訴。
七、本件事證已臻明確，兩造其餘之攻擊或防禦方法及所用之證
    據，經本院斟酌後，認為均不足以影響本判決之結果，爰不
    逐一論列，附此敘明。
八、據上論結，本件上訴為無理由，依民事訴訟法第449條第1項
    、第78條，判決如主文。
中　　華　　民　　國　　111 　年　　2 　　月　　22　　日
                  工程法庭
                      審判長法　官  周祖民
　　　　　　　　　　　  　  法　官  鄭威莉
　　　　　　　　　　　  　  法　官  張永輝
正本係照原本作成。
如不服本判決，應於收受送達後20日內向本院提出上訴書狀，其
未表明上訴理由者，應於提出上訴後20日內向本院補提理由書狀
（均須按他造當事人之人數附繕本）上訴時應提出委任律師或具
有律師資格之人之委任狀；委任有律師資格者，另應附具律師資
格證書及釋明委任人與受任人有民事訴訟法第466 條之1第1項但
書或第2項所定關係之釋明文書影本。如委任律師提起上訴者，
應一併繳納上訴審裁判費。
中　　華　　民　　國　　111 　年　　2 　　月　　22　　日

                            書記官  鄭淑昀